臺灣高等法院刑事判決
109年度上易字第1040號
上  訴  人  
即  被  告  周淑玲


上列上訴人即被告因妨害公務等案件，不服臺灣士林地方法院10
8年度易字第586號，中華民國109年3月11日第一審判決（起訴案
號：臺灣士林地方檢察署108年度偵字第6249號），提起上訴，
本院判決如下：
    主  文
上訴駁回。
    事  實
一、周淑玲於民國108年4月14日上午8時29分許，駕駛車輛行經
    新北市○○區○○○路000號前，因故與他人發生糾紛，經他人報
    警，斯時擔任巡邏勤務之新北市政府警察局汐止分局社后派
    出所員警蘇意翔、黃裕傑、李俊錡接獲勤務中心通報前往處
    理，詎周淑玲因不滿蘇意翔之處置，竟基於侮辱公務員及公
    然侮辱之犯意，在上址不特定多數人得以共見共聞之道路路
    邊，接續以「白癡耶」、「你神經病」等語辱罵在場執行職
    務之員警蘇意翔，足使蘇意翔因此在精神上、心理上感受到
    難堪或不快，並貶損警察執法之尊嚴。
二、案經蘇意翔訴由新北市政府警察局汐止分局報請臺灣士林地
    方檢察署檢察官偵查起訴。
    理  由
壹、證據能力方面　　
一、按被告以外之人於審判外之言詞或書面陳述，除法律有規定
    者外，不得作為證據，刑事訴訟法第159條第1項固定有明文
    ；惟被告以外之人於審判外之陳述，雖不符同法第159條之1
    至第159條之4之規定，而經當事人於審判程序同意作為證據
    ，法院審酌該言詞陳述或書面陳述作成時之情況，認為適當
    者，亦得為證據；當事人、代理人或辯護人於法院調查證據
    時，知有同法第159條第1項不得為證據之情形，而未於言詞
    辯論終結前聲明異議者，視為有前項之同意，此據同法第15
    9條之5規定甚明。經查，本件判決所引用之被告以外之人於
    審判外之陳述，固均屬傳聞證據，惟上訴人即被告周淑玲雖
    知上開證據為傳聞證據，但均未爭執其證據能力，且迄至言
    詞辯論終結前亦未再聲明異議（本院卷第47、48頁）；而公
    訴檢察官亦對證據能力表示均無意見（同上卷頁）。本院審
    酌上開證據資料製作時之情況，尚查無違法不當及證明力明
    顯過低之瑕疵，亦認為以之作為證據應屬適當，爰逕依刑事
    訴訟法第159條之5規定，認前揭證據資料均例外有證據能力
    。
二、本判決所引用之其餘文書證據及證物，並無證據證明係公務
    員違背法定程序所取得，亦無顯有不可信之情況，且經本院
    於審理期日合法調查，該等證據自得作為本案裁判之資料。
貳、實體方面
一、認定犯罪事實所憑證據及理由
  ㈠被告於108年4月14日上午8時29分許，駕駛車輛行經新北市○○
    區○○○路000號前，因故與他人發生糾紛，經他人報警處理，
    嗣擔任巡邏勤務之上揭派出所員警黃裕傑、李俊錡及告訴人
    蘇意翔接獲勤務中心通報前往現場，被告則於員警處理過程
    中，在上址道路路邊，口出「白癡耶」、「你神經病」等言
    詞之事實，業據證人即告訴人於原審審理時證述明確（原審
    卷第62頁至第68頁），核與證人李俊錡於原審審理時所證情
    節相符（原審卷第69頁至第72頁），並經原審於109年1月8
    日當庭勘驗員警密錄器影像光碟無訛，有原審勘驗筆錄暨所
    附影像截圖在卷可按（原審卷第54至59、75至78頁），且有
    上揭員警所出具之職務報告附卷為佐（偵查卷第15頁），復
    為被告所是認或不爭執，是此部分事實，首堪認定。
  ㈡被告雖仍否認本案犯行，但其犯行有以下證據可資佐證：
  ⒈告訴人於原審審理時證稱：當天是接獲勤務中心通報前往處
    理行車糾紛，被告當時將一位范小姐所駕駛的車輛攔下來，
    我們到場時就看到被告所駕駛的車輛橫插在范小姐的車前，
    已經堵住該車向車道，所以我請被告迴轉停在對向車道，我
    們是先與范小姐確認沒有要追究刑事責任，才請范小姐先離
    開，走到對向車道與被告對話，並對被告說明范小姐不提告
    ，被告對於我們先讓范小姐離開很生氣，認為我們處理不公
    正，有偏袒范小姐的情況，才會有密錄器錄到的對話內容，
    當時是我負責與被告對話，被告在罵的時候是看著我的，手
    也沒有指著任何方向，而且被告在罵「白癡」的時候是我跟
    被告對話，所以罵「白癡」的對象不可能是別人等語（原審
    卷第62頁至第68頁）。
　⒉證人李俊錡亦證稱：當天是勤務中心接獲民眾撥打110報案，
    我們則是透過勤務中心轉知到場處理，我們到場後先請被告
    將車輛停到對向車道，范小姐則是在我們到場前就已經將車
    輛停在路邊，當時是我與報案人范小姐對話，告訴人負責與
    被告對話，因范小姐表示攔車的事她不追究，不提告，所以
    就請范小姐先離開，被告在與告訴人持續對話時有聽到被告
    口出「白癡」一詞等語（原審卷第69頁至第72頁）。
　⒊經原審於109年1月8日當庭勘驗員警密錄器錄影光碟，勘驗結
    果略為：
　　⑴錄影時間08：29：02
　　告訴人：妳可以申訴到督察組，然後督察組就會給妳一個答
            覆，就是這樣。
　　被告：那我剛剛跟他講話，你用手拍他幹什麼？
　　A員警：他沒有拍我啊！
　　被告：有，我有看到啊！
　　告訴人：我沒有拍他啊！
　　被告：沒關係，我現在跟你講（邊說邊手指著鏡頭方向，隨
          後指向告訴人），你們三個誰是最資深的學長？你們
          三個誰比較資深？
　　A員警：都…都一樣啦…
　　告訴人：這不重要啦！這不重要，會處理事情比較重要啦！
　　被告：（對著告訴人）她不遵守規定是我的錯是不是？你跟
          我在那邊講什麼？
　　告訴人：我跟妳說這不重要，我們就事論事好不好？
　　⑵錄影時間08：29：25
　　被告：（對著告訴人邊說邊以右手不停比劃）就是就事論事
          ，你這樣跟我講什麼東西？你現在有看到我違法嗎？
          沒有，你在跟我講一大堆指責的話。怕的人就因為他
          是弱勢喔？裝出來會不會啊？（見原審勘驗筆錄圖1
          至圖4）
　　⑶錄影時間08：29：34
　　被告：白癡耶！（被告說話時，眼光偏向鏡頭方向目視，並
          未伸手指向告訴人，語畢，隨即轉身朝白色自小客車
          方向移動，見原審勘驗筆錄圖5至圖7）
　　⑷錄影時間08：29：35
　　告訴人：妳是罵我白癡嗎？蛤？妳是罵我白癡嗎？妳罵誰白
            癡？…妳罵誰？（告訴人轉身對著被告大聲說，且
            一邊說話，一邊朝著被告方向不斷靠近）
　　被告：我有東西喔！（被告邊說邊以右手指向畫面左側之白
          色自小客車方向，語畢，隨即朝白色自小客車方向移
          動至副駕駛座車門旁）
　　告訴人：我就罵妳白…我就問妳罵誰白癡啦？…我就問妳罵誰
            白癡啦？（告訴人邊說邊跟著被告移動至白色自小
            客車副駕駛座車門旁）
　　⑸錄影時間08：29：45
　　被告：我剛剛講白癡喔？你神經病！（此時，被告、告訴人
          雙雙移動至白色自小客車副駕駛座車門旁，見原審勘
          驗筆錄圖8 ）
　　告訴人：妳罵誰白癡啦？
　　被告：我拿東西喔！（被告一邊開啟副駕駛座車門一邊說話
          ）
　　告訴人：好，妳拿，沒關係！…妳罵誰白癡？我就問妳罵誰
            ？…妳罵誰？
　　被告：（被告從副駕駛座拿出手機對著告訴人錄影，同時以
          手指著告訴人）我有罵你嗎？我有指名道姓？你的名
          字我都不知道耶…
　　告訴人：妳看著我罵我白癡，妳罵誰白癡？（告訴人一邊指
            著被告，一邊大聲說話）
　　被告：我看著他罵。（被告一邊說話，一邊以右手指向密錄
          器鏡頭方向）
　　被告：你講啊！你繼續講…（被告一邊說話一邊拿著手機對
          著告訴人錄影）
　　告訴人：我現在不辦你而已啦！
　　被告：好，麻煩你辦我，走！…走！（被告語畢，隨即關上
          副駕駛座車門，並轉身繞到白色自小客車前方）
　　告訴人：妳到底罵誰白癡啦？蛤？
　　以上有原審勘驗筆錄暨附件影像截圖在卷可參（原審卷第54
    至56、75至78頁）。
　⒋準此而論，依告訴人及證人李俊錡所述，佐以上揭勘驗結果
    ，足資認定被告於上開時間、地點，確因不滿告訴人及證人
    李俊錡等員警先讓與被告發生糾紛之范小姐離開現場，而於
    與告訴人對話時，口出「白癡耶」、「你神經病」等言詞甚
    明。
  ㈢被告對告訴人所為謾罵行為，業已符合侮辱公務員及公然侮
    辱之犯行：
　⒈按刑法之公然侮辱罪，不以指名道姓之對象為限，如係針對
    特定人或可得推知之人所發之言論，即足當之。而據告訴人
    、證人李俊錡所證告訴人與被告對話之經過，並參酌上開密
    錄器錄影勘驗結果可知，被告於口出「白癡耶」一詞時雖然
    目光稍有偏移，但仍面向告訴人，且審酌現場咫尺周邊僅有
    與被告發生爭執之告訴人及證人李俊錡等員警在場，雙方之
    距離甚近，且被告係與告訴人對話期間，以可為告訴人及證
    人李俊錡等人聽聞之講話音量口出本案謾罵言詞，衡以案發
    時被告與告訴人間均為你一言我一語之方式對話，並無長時
    間停頓之情況，實可自被告與告訴人等前後間之對話、互動
    過程，而知被告確係因告訴人及證人李俊錡等員警未將與其
    發生糾紛之范小姐留在現場而心生不滿，方以「白癡」一詞
    辱罵告訴人，又因告訴人質問為何以「白癡」辱罵時，再回
    以「你神經病」等情甚明。足見被告以上開言詞辱罵之對象
    即為告訴人，至為灼然。
　⒉刑法第140條第1項之侮辱公務員罪、同法第309條第1項之公
    然侮辱罪，乃行為人主觀上出於侮辱公務員或他人之犯意，
    而在客觀上對公務員或他人為輕蔑表示之行為，並足使公務
    員或他人因此在精神上、心理上感受到難堪或不快者，即克
    當之。至於該公務員或他人之名譽是否果因行為人之侮辱而
    實際受損，則與本罪之成立無關。蓋單以空泛辱罵言詞侮辱
    公務員或他人，本不足以影響社會一般人對於該公務員或他
    人之社會評價或認知，則該公務員或他人之名譽有無實際受
    損，自非本罪所問。又行為人雖公然使用粗鄙言詞，然其主
    觀上若係基於對特定事項之意見或評論，倘未流於情緒性或
    人身攻擊之批評、謾罵，此仍屬憲法所應保障表見自由中之
    意見陳述，縱令其粗鄙言詞令人感到不快或自認名譽受損，
    仍難謂行為人有何侮辱公務員或公然侮辱之故意，自不得以
    上開罪名相繩；反面言之，倘行為人所為粗鄙言詞，係出於
    對公務員或他人情緒性或人身攻擊之輕蔑表示，已逾越合理
    表達意見之範疇，即難謂善意發表言論，其主觀上既具侮辱
    公務員或公然侮辱之故意，自仍應構成侮辱公務員罪或公然
    侮辱罪。本件被告在上開時間、地點，當場對依法執行勤務
    之告訴人口出「白癡耶」、「你神經病」等詞，依一般社會
    通念，實有輕蔑、鄙視之意涵，而被告即便係認員警處理上
    開糾紛有所不當，其若欲表達、抒發其不滿，理應係表達與
    此有關之不滿意見、感想或評論，然觀諸被告與告訴人爭論
    過程中，竟對告訴人口出「白癡耶」、「你神經病」等輕蔑
    言詞，而指摘告訴人，難認與告訴人處理上開糾紛一事有何
    合理關聯，顯非係針對該事所為之意見表達，全然僅係對告
    訴人為情緒性或人身攻擊之謾罵，已逾越合理表達意見之範
    疇，自仍具侮辱公務員或公然侮辱之犯意。至被告即便係出
    於一時氣憤所為，亦僅係其犯罪動機之問題，無礙於上開罪
    名之成立。
　㈣對於被告辯解本院的判斷：
　  被告辯稱：本案係因為被告指正告訴人，告訴人惱羞成怒，
    而被告認為自己好心，卻遭人誤解，才自嘲「白癡」，但被
    告為此自嘲時，告訴人即誣陷被告妨害公務而逮捕被告。是
    被告僅係自嘲，此亦為被告之口頭禪，被告純粹是說自己，
    並無辱罵員警的意思云云。然本院認定被告確有本件侮辱公
    務員及公然侮辱之犯行，除依憑告訴人、證人李俊錡所為證
    述外，並佐以原審勘驗筆錄暨附件截圖等卷內證據，經逐一
    剖析，互核印證結果，乃認定被告確有本件犯行，已達確信
    其為真實之程度，業見前述。故被告上訴意旨一再空言以其
    僅係自嘲、口頭禪等情詞置辯，顯與上開事證不合，無非係
    事後卸責之詞，自無足取。　　
　㈤調查證據與否之說明：　
　　按刑事訴訟法所稱依法應於審判期日調查之證據，係指與待
    證事實有重要關係，在客觀上顯有調查必要性之證據而言，
    其範圍並非漫無限制，必其證據與判斷待證事實之有無，有
    具關聯性，得據以推翻原判決所確認之事實，而為不同之認
    定，若僅枝節性問題，或所證明之事項已臻明確，或就同一
    證據再度聲請調查，自均欠缺其調查之必要性，未為無益之
    調查，無違法可言（最高法院108年度台上字第3903號判決
    意旨參照）。本件被告雖聲請調閱上揭到場處理之3位員警
    密錄器錄影檔案，欲以證明本件來龍去脈，並可證明被告並
    非針對員警謾罵云云（本院卷第49頁）。惟就員警於本件到
    場後以密錄器錄影之檔案（光碟），業經原審勘驗明確，已
    可釐清被告出言辱罵上開言詞之完整經過，自毋庸再行調閱
    而為無益調查。況本案員警持用密錄器錄影者，僅有員警黃
    裕傑及李俊錡兩人，而員警黃裕傑所錄製者，即係供原審上
    揭勘驗之錄影檔案，至於員警李俊錡之錄影檔案，則較為不
    完整而未隨案提供，且後因網路硬碟毀損，現已無法提供等
    情，有本院公務電話查詢紀錄表在卷可按（本院卷第59頁）
    ，可知無法再行調閱任何密錄器錄影檔案，亦有調查不能之
    情況，是本院爰即未予調閱。
  ㈥綜上所述，足徵確有本件犯罪事實，被告所辯並不足採。是
    以本件事證已臻明確，被告之犯行應堪認定。　　
二、論罪之說明
　㈠新舊法適用之說明：
　  按刑法第2條第1項之規定，乃係規範行為後「法律變更」所
    生新舊法比較適用之準據法，故如新舊法處罰之輕重相同，
    即無比較適用之問題，非此條所指之法律有變更，即無本條
    之適用，應依一般法律適用原則，適用裁判時法，其為純文
    字修正者，更應同此（最高法院95年第21次刑事庭會議決議
    意旨參照）。查被告行為後，刑法第140條第1項侮辱公務員
    罪、同法第309條第1項之公然侮辱罪業於108年12月25日修
    正公布，並於同年月27日施行。侮辱公務員罪之法定刑原規
    定為「6月以下有期徒刑、拘役或1百元以下罰金」，公然侮
    辱罪之法定刑則原規定為「拘役或3百元以下罰金」，其罰
    金刑雖分別規定為1百元以下、3百元以下，但依刑法施行法
    第1條之1第1項、第2項前段規定，該罰金貨幣單位為新臺幣
    ，其罰金數額並應提高為30倍，故其罰金刑實則分別為新臺
    幣3千元以下、9千元以下。嗣修正後侮辱公務員罪之法定刑
    規定為「6月以下有期徒刑、拘役或3千元以下罰金」，修正
    後公然侮辱罪之法定刑則規定為「拘役或9千元以下罰金」
    ，僅將罰金刑之法條文字從「1百元以下」、「3百元以下」
    ，修正為「3千元以下」、「9千元以下」，此外並無其他修
    正；而因適用刑法施行法第1條之1第1項罰金貨幣單位為新
    臺幣之結果（至該條第2項前段提高罰金數額30倍之規定則
    不再適用），修正後侮辱公務員罪及公然侮辱罪之罰金刑亦
    分別同為新臺幣3千元以下、9千元以下，而與修正前仍屬一
    致，並無不同，對被告而言尚無有利或不利之情形，揆諸前
    揭說明，自不生新舊法比較之問題，應依一般法律適用原則
    ，適用裁判時法即上揭修正後規定。
　㈡核被告所為，係犯刑法第140條第1項之侮辱公務員罪及同法
    第309條第1項之公然侮辱罪。其於密切接近之時地辱罵「白
    癡耶」、「你神經病」等言詞，侵害同一法益，各行為獨立
    性極為薄弱，依社會通常觀念難以強行分開，在刑法評價上
    ，以視為數個舉動之接續施行，合為包括之一行為予以評價
    ，較為合理，應各論以接續犯一罪。　　
　㈢被告係以一行為同時觸犯侮辱公務員罪及公然侮辱罪，為想
    像競合犯，依刑法第55條之規定，應從一重之侮辱公務員罪
    處斷。
三、上訴駁回之理由
　㈠原審經詳細調查後，本於相同見解，以被告犯罪之事證明確
    ，因而適用刑法第140條第1項、第309條第1項、第55條前段
    、第41條第1項前段，刑法施行法第1條之1第1項之規定，並
    審酌被告於員警依法執行職務時，以言語辱罵依法執行職務
    之公務員，藐視公權力，影響社會公共秩序及公務員職務之
    執行，侵害警察機關執行職務之嚴正性，所為非是，且被告
    犯後始終未坦承犯行，實難認其已有悔意，惟念其前無經法
    院判刑之前科紀錄，有本院被告前案紀錄表在卷可稽，兼衡
    其犯罪之動機、手段、犯罪所生損害，暨自陳大學畢業之教
    育智識程度、之前是統一超商之供應商、現半退休、靠目前
    資產為生、未婚、無需扶養之人（見原審卷第96頁）等家庭
    生活及經濟狀況等一切情狀，酌情量處被告拘役30日，並諭
    知易科罰金之折算標準為以新臺幣1千元折算1日等旨。經核
    原審認定事實及適用法律均無不合，量刑亦屬妥適。
　㈡被告上訴否認犯行，而以前揭辯解指摘原判決不當。惟其否
    認犯罪之辯解不足採信，業如前述。是其上訴為無理由，應
    予駁回。
參、被告經合法傳喚，無正當理由未於審理期日到庭，有其個人
    戶籍資料查詢結果、本院在監在押全國紀錄表及送達證書等
    件在卷足憑，爰依刑事訴訟法第371條之規定，不待其陳述
    逕行判決。
據上論斷，應依刑事訴訟法第371條、第368條，判決如主文。
本案經檢察官張嘉婷提起公訴，被告提起上訴後，由檢察官李豫
雙到庭執行職務。
中　　華　　民　　國　　109 　年　　8 　　月　　18　　日
　　　　　　　　　刑事第十五庭  審判長法　官  劉興浪
　　　　　　　　　　　　　　　　　    法　官  古瑞君
　　　　　　　　　　　　　　　　　    法　官  陳信旗
以上正本證明與原本無異。
不得上訴。
                                      書記官  董佳貞
中　　華　　民　　國　　109 　年　　8 　　月　　18　　日
附錄本案論罪科刑法條全文：
刑法第140條
    於公務員依法執行職務時，當場侮辱或對於其依法執行之職
    務公然侮辱者，處六月以下有期徒刑、拘役或三千元以下罰
    金。
　　對於公署公然侮辱者，亦同。
刑法第309條
    公然侮辱人者，處拘役或九千元以下罰金。
    以強暴犯前項之罪者，處一年以下有期徒刑、拘役或一萬五
    千元以下罰金。